臺灣桃園地方法院刑事判決　　　　　　100年度簡上字第472號
公　訴　人　臺灣桃園地方法院檢察署檢察官
上　訴　人
即　被　告　邱顯信
上列上訴人因侵占案件，不服本院刑事庭100 年度桃簡字第1543
號，中華民國100 年7 月20日第一審刑事簡易判決（聲請簡易判
決處刑案號：100 年度偵字第8268號），提起上訴，本院管轄之
第二審合議庭判決如下：
    主  文
原判決撤銷。
邱顯信意圖為自己不法之所有，而侵占自己持有他人之物，處拘
役伍拾日，如易科罰金，以新臺幣壹仟元折算壹日。
    事  實
一、邱顯信（自稱黃秋文）與林茂盛兩人因均曾在桃園縣桃園市
    某跳蚤市場從事古董生意而結識，林茂盛於民國99年 4 、5
    月間起，且至桃園縣桃園市○○街2 號9 樓邱顯信之住處短
    暫居住，期間林茂盛並將其所有之佛像1 尊置放在該處。嗣
    於99年7 月間某日，林茂盛決定以新臺幣（下同）25,000元
    之價格，將上開佛像1 尊出售予葉文光，惟因不克親自交貨
    取款，遂委託邱顯信將該尊佛像交付予葉文光，並代其向葉
    文光收取價金25,000元，邱顯信應允後，乃於99年7 月26日
    ，在桃園縣桃園市○○街2 號前，向葉文光收取25,000元，
    詎其取得該筆現款後，竟意圖為自己不法之所有，以變易持
    有為所有之犯意，將之侵吞入己，挪為己用，拒不交還予林
    茂盛，且即失去聯絡，避不見面。
二、案經桃園縣政府警察局桃園分局報告臺灣桃園地方法院檢察
    署檢察官偵查後，聲請以簡易判決處刑。
    理  由
壹、證據能力部分：
    按被告以外之人於審判外之陳述，雖不符刑事訴訟法第 159
    條之1 至第159 條之4 之規定，而經當事人於審判程序同意
    作為證據，法院審酌該言詞陳述或書面陳述作成時之情況，
    認為適當者，亦得為證據。當事人、代理人或辯護人於法院
    調查證據時，知有刑事訴訟法第159 條第1 項不得為證據之
    情形，而未於言詞辯論終結前聲明異議者，視為有前項之同
    意，刑事訴訟法第159 條之5 定有明文。查本判決所引用以
    下審判外作成之相關供述證據，公訴人及被告於本院準備程
    序、審判期日均表示無意見而不予爭執，亦未於言詞辯論終
    結前聲明異議，本院審酌上開證據資料製作時之情況，尚無
    違法取得及證明力明顯過低之瑕疵，認以之作為證據應屬適
    當，而其餘所依憑判斷之非供述證據，本院亦查無有何違反
    法定程序取得之情形，且上開各該證據均經本院於審判期日
    依法進行證據之調查、辯論，被告於訴訟上之防禦權，已受
    保障，故上開證據資料均有證據能力。
貳、實體部分：
一、訊據被告邱顯信就其於上開時、地確受託將林茂盛所有之佛
    像1 尊交付予葉文光，並代林茂盛向葉文光收取25,000元現
    金，嗣遲於100 年4 月21日始將該筆款項交還予林茂盛等情
    固供承屬實，惟矢口否認有何侵占之犯行，辯稱：其之前係
    因搬家物品置放凌亂，一時疏失忘記此事，然於100 年4 月
    21日在地檢署開完庭後，即已將25,000元歸還林茂盛，並與
    林茂盛達成和解，其無侵占行為，亦無不法所有意圖云云。
    經查：
(一)、上揭犯罪事實，業據被告於100 年4 月21日偵訊時坦認：林
    茂盛有將雕刻物品放在我那邊，他要我將物品交給葉文光，
    我有將佛像交付葉文光，葉文光當時給我25,000元，但錢還
    沒有給林茂盛，因為現在沒有錢等語不諱（見偵查卷第42頁
    ），及於本院審理時供承：林茂盛打電話給我時，我說我有
    錢的時候會給他等語在卷（見本院卷第33頁），核與證人即
    告訴人林茂盛於偵訊及本院審理時證稱：案發前半年，我在
    跳蚤市場認識被告，他自稱黃秋文，當時我跟被告是朋友，
    99年年中，我把玉石、雕刻等物放在桃園市○○街被告的地
    方，葉文光要跟我買一個佛像，價錢談妥為25,000元後，我
    委託被告幫我將佛像轉交給葉文光，並請他幫我向葉文光代
    收價金，我有跟被告、葉文光聯繫好交付佛像、價金的時間
    ，被告只是單純幫我交貨取款。等約定交易佛像的時間過了
    後，我詢問葉文光，他說有交易成功、有付款，結果被告收
    了錢卻不給我，我去問被告，他說錢被他太太拿走、被他太
    太先拿去用，一時不方便給我，等他有錢再慢慢還我。之後
    ，我還有再跟被告催討這筆錢，但他手機比較少開機，很少
    能聯絡到他，打給他的時候，他說有錢再還我。經過一段時
    間後，因為我需要用錢，我試圖打被告手機，但他沒有接電
    話，聯繫不到他，我才去警局提告。被告是直到100 年4 月
    開庭之後，才將這筆25,000元還我等語（見偵查卷第35至36
    頁、第49頁，本院卷第31至34頁背面），以及證人葉文光於
    檢察官偵訊時具結證稱：我有跟林茂盛買一個木雕，價錢是
    25,000元，林茂盛說東西放在被告那邊，我就去找被告，一
    手交錢一手交貨。我是跟林茂盛以電話聯絡，但由被告交貨
    等語（見偵查卷第36頁）大致相符，此外，復有告訴人所提
    出寄發予黃秋文即被告之存證信函1 份可為佐證（見偵查卷
    第15頁），是被告確有於前揭時、地，受林茂盛所託，收受
    葉文光所交付購買佛像之價金25,000元後，卻將之據為己有
    ，且避不見面不知去向之事實，堪以認定。
(二)、被告雖以前詞置辯，惟查：被告於100 年4 月21日檢察官偵
    訊時已明確供稱其代林茂盛向葉文光收取之25,000元款項仍
    未交給林茂盛，因為現在沒有錢等語（見偵查卷第32頁），
    ，嗣經檢察官質之所稱「現在沒有錢」係何意，被告復坦認
    ：因為錢存在銀行內，不知道銀行內的錢是否還夠等語不諱
    （見偵查卷第50頁），繼於本院審理時亦坦承：後來林茂盛
    有打電話給我，我說我有錢的時候會給他等語屬實（見本院
    卷替第33頁），是設若被告確係因一時疏忽以致忘記歸還林
    茂盛該筆款項，未擅自挪為己用，該筆現金理應仍存在，且
    無短少分文，衡情被告自不至於屢次陳稱「現在沒有錢」、
    「不知道銀行內的錢是否還夠」、「等有錢的時候會給他」
    等語，足徵被告於代收葉文光給付之25,000元後，即已私自
    挪作他用，其主觀上自有不法所有意圖，且將代林茂盛收取
    之25,000元，變易持有為所有之意思，甚為明確，被告辯稱
    其之前係因疏失始忘記此事，其無侵占行為云云，無非係避
    重就輕之詞，不足採信。
(三)、被告於本院審理時雖另辯稱：林茂盛打電話給我要這筆錢時
    ，我是告訴他，等他把之前拿走的我的手錶還給我時，我再
    把錢還給他云云（見本院卷第33頁、第33頁背面），惟此經
    證人林茂盛堅詞否認，並證稱：手錶是被告委託我賣的，他
    要我幫他賣1,500 元，到現在有沒有賣出去我記不清楚，後
    來我是用另外一尊媽祖佛像跟他換手錶，他說好，我就把媽
    祖佛像給他了，這些事情都是發生在我委託被告與葉文光交
    易佛像之前的事。被告並沒有跟我說到把手錶還給他，他再
    還25,000元給我的這種事等語明確（見本院卷第33頁背面）
    ，而被告對於證人林茂盛確曾提供其1 尊媽祖佛像一情亦不
    否認（見本院卷第34頁），是證人林茂盛之證述應值採信。
    況參諸被告歷次之供述，其於100 年4 月21日偵訊、100 年
    5 月20日偵訊，100 年8 月12日提出之上訴狀，迄於100 年
    10月7 日本院準備程序中，均未提及曾要求林茂盛先返還手
    錶始願給付向葉文光代收之25,000元之情事，嗣於距案發已
    間隔1 年半之100 年11月3 日本院審理時，始突然改稱上情
    ，此與一般事理及經驗法則顯有不符，要難採信。
(四)、綜上所述，被告所辯情詞，顯係事後推諉卸責之詞，不足採
    信。本件事證已臻明確，其犯行堪以認定，應予依法論科。
二、按侵占罪以侵占行為完畢即為既遂，縱令事後將侵占之款如
    數返還，亦無解於侵占罪之成立（最高法院22年上字第4762
    號判例要旨參照）。又侵占罪係即成犯，凡對自己持有之他
    人所有物，有變易持有為所有之意思時，即應構成犯罪，縱
    事後將侵占之物設法歸還，亦無解於罪名之成立（最高法院
    67年台上字第2662號、43年台上字第675 號判例要旨參照）
    。是核被告所為，係犯刑法第335 條第1 項之侵占罪。
三、上訴人即被告雖以前揭情詞置辯，然其所辯均不足採信，已
    詳如前述。原審基於上開事證，論處被告罪刑，固非無見。
    惟按科刑判決所認定之事實，與所採之證據，不相適合，即
    屬證據上理由矛盾，其判決當然為違背法令。刑事訴訟法上
    所謂認定犯罪事實之證據，係指足以證明被告確有犯罪行為
    之積極證據而言，該項證據必須適合於被告犯罪事實之認定
    ，始得採為斷罪之資料，最高法院著有69年台上字第4913號
    判例要旨可資參照。查證人林茂盛、葉文光於偵查中均證稱
    其等合意以25,000元之價金，買賣一個佛像、木雕，係由林
    茂盛告知物品置放在被告處，再由葉文光向被告取貨交錢等
    語（見偵查卷第36頁），是依上開證人所述可知，本件佛像
    買賣之價金乃係由林茂盛與葉文光直接議定，被告並未參與
    ，該尊佛像自非由林茂盛委託被告出售，證人林茂盛於本院
    審理時並再度陳明：這尊佛像買賣的談成，是我和葉文光已
    經講好，被告只是單純幫我交貨收款等語明確（見本院卷第
    34頁背面），核與被告供承：當天林茂盛打電話給我，說他
    把佛像賣給葉文光，等一下葉文光會拿25,000元到廣文街轉
    角給我，那時葉文光打電話給我，叫我下去拿25,000元，我
    也有將佛像交給葉文光等語（見本院卷第20頁背面）相符，
    再觀諸告訴人林茂盛所提其於99年10月26日寄發予黃秋文即
    被告之存證信函已載明「台端於99年7 月26日因友人葉文光
    購買本人古董佛像乙尊之價款新臺幣貳萬伍仟元正，本應親
    自交付本人，因故寄於台端處，並當面點交於台端，台端取
    得價款後並未交付本人親收。經本人多次要求歸還，台端均
    置之不理。」等語，有該存證信函1 份在卷可憑（見偵查卷
    第15頁），是被告代林茂盛向葉文光收取25,000元價金之日
    期應為99年7 月26日，堪以認定，惟原審判決於事實及理由
    欄卻直接引用檢察官聲請簡易判決處刑書所載「邱顯信於99
    年6 月間，受林茂盛委託，將林茂勝所有之佛像1 尊，在桃
    園縣桃園市○○街2 號9 樓售予葉文光」等語，是原審認定
    之事實，與所採之證據，不相適合，已有理由矛盾之違法。
    上訴人即被告雖非以此為由提起上訴，惟因原判決既有上開
    違誤之處，自應由本院將原判決撤銷改判。爰審酌被告身體
    健全，不思憑藉己力循正當管道獲取財物，竟以上開方法侵
    占本應交還予林茂盛之款項，殊值非難，且犯後一再飾卸狡
    辯，態度惡劣，未具絲毫悔悟之意，兼衡其犯罪之動機、目
    的、手段、智識程度、生活狀況、素行及業已賠償告訴人林
    茂盛所受損害等一切情狀，量處如主文所示之刑，並諭知易
    科罰金之折算標準。
據上論斷，應依刑事訴訟法第455 條之1 第1 項、第3 項、第36
9 條第1 項前段、第364 條、第299 條第1 項前段，刑法第 335
條第1 項、第41條第1 項前段，刑法施行法第1 條之1 第1 項、
第2 項前段，判決如主文。
本案經檢察官王貞元到庭執行職務。
中    華    民    國    100   年     11   月    17    日
                  刑事第五庭  審判長法  官  潘政宏
                                    法  官  陳郁融
                                    法  官  劉淑玲
以上正本證明與原本無異。
本判決不得上訴。
                                    書記官  許婉茹
中    華    民    國   100    年    11    月    18    日
附錄本案論罪科刑依據之法條：
中華民國刑法第335 條
意圖為自己或第三人不法之所有，而侵占自己持有他人之物者，
處5 年以下有期徒刑、拘役或科或併科1 千元以下罰金。
前項之未遂犯罰之。